【裁判字號】    98,上易,76
【裁判日期】    980317
【裁判案由】    詐欺
【裁判全文】
臺灣高等法院臺中分院刑事判決          98年度上易字第76號
上  訴  人  臺灣臺中地方法院檢察署檢察官
被      告  丙○○
上列上訴人因被告犯詐欺案件，不服臺灣臺中地方法院97年度易
字第3716號中華民國97年11月13日第一審判決（起訴案號：臺灣
臺中地方法院檢察署97年度偵字第10997號 ），提起上訴，本院
判決如下：
    主  文
上訴駁回。
    理  由
一、本案經本院審理結果，認第一審以不能證明被告盧柏豪犯罪
    ，而為其無罪之諭知，並無不當，應予維持，並引用第一審
    判決書記載之理由（如附件）。
二、檢察官上訴意旨謂以：原審諭知被告丙○○無罪，固非無見
    。而原審判決被告無罪，無非以被告所辯稱：其開立前開帳
    戶後，即將該帳戶之存摺、提款卡及印章交由其前妻即證人
    戊○○保管，並由證人戊○○提領帳戶內由公司轉入之被告
    薪資供作生活費使用，而該帳戶之提款卡都放在家裡由證人
    戊○○保管云云，核與證人戊○○於審理時到庭證稱之內容
    大致相符，且證人戊○○與被告曾係夫妻關係，基於親屬間
    之信賴感及同財共居之關係，被告將該帳戶交予證人戊○○
    保管，亦符合一般社會生活之常情，況證人戊○○若涉偽證
    ，除恐涉幫助詐欺取財罪嫌外，復另涉更重之偽證罪嫌，故
    認證人戊○○證詞應屬可信等情為據。惟查：
  (一)依被害人乙○○、丁○○於警詢時之證述及被告於偵訊中、
    審理時之供述，並參酌陽信商業銀行精武分行（下稱陽信商
    銀）帳號0000000000號帳戶之開戶資料、客戶對帳單及被害
    人乙○○、丁○○所提供之國泰世華商業銀行匯出匯款回條
    、郵政自動櫃員機交易明細表等，已足證前開帳戶係被告所
    開立，且該帳戶確已遭詐欺集團成員利用作為詐欺取財之出
    入帳戶無疑。故本件被告是否成立幫助詐欺罪嫌，應視綜合
    相關證據資料，並參照經驗法則、常情為斷，究竟該帳戶之
    存簿、提款卡等資料，係被告提供予詐欺集團使用或真如被
    告所辯係遺失。
  (二)證人戊○○雖已與被告離婚，然依被告及證人於審理中之供
    述可知，渠等至今仍繼續同居共財，關係自然相當親近，證
    人非無袒護被告之可能。又以被告及證人於審理時經隔離訊
    問所為之供述內容觀之，亦可發現被告及證人除就渠等可有
    所預見，而得以先行準備者，如前開帳戶之使用情形、存放
    方式之問題，渠等可為類同之供述外，其餘諸如開戶之細節
    【被告稱：稱開戶係其去開，其應該有告知證人該帳戶提款
    卡之密碼，而開戶當天提領新臺幣（下同） 900元係證人自
    己去提的等語；證人則稱：開戶當天係伊陪被告去開的，當
    天伊與被告有一起去陽信商銀提款機改提款卡密碼，並以被
    告生日為密碼比較好記。】、發現帳戶遺失之經過及處理【
    被告稱：其發現前開帳戶之存摺等不見時，因知道已是警示
    帳戶後，故沒有馬上去警察局作筆錄，且當時除發現前開帳
    戶遺失外，只發現還有 1雙拖鞋遺失，發現遺失後其便請證
    人去處理，其去二信那裡有問證人，叫證人去找但找不到，
    所以就叫證人去警局報警，其後來有問證人，證人表示有去
    報案等語；證人則稱：發現前開帳戶之存摺等不見時，伊與
    被告直接到警局說此情形，當時伊有跟被告去，都是由被告
    跟警察對話，但伊沒有報案，家中失竊時，女兒房間有放一
    些50元硬幣不見等語】等節，被告與證人所述之情形，均有
    相當之出入。且前開帳戶之交易明細中，復無任何法院扣款
    之紀錄，若真要使用非被告名義帳戶入薪資，以避免遭法院
    扣款，亦可以證人名義開戶即可，何需再借用公司同事之帳
    戶？故證人所證述之情形是否實在，前開帳戶是否真係遺失
    ，即顯屬有疑。再被告及證人於發現前開帳戶存摺等物品在
    家中遺失、失竊，卻沒有任何報案、掛失之舉措，亦與常情
    相違。況被告於審理時所辯者，復與其於偵查中所稱：發現
    遺失後沒有報案，遺失當時除前開帳戶存摺等外，還有其子
    之存摺，其最後一次使用前開帳戶之時間係96年10、11月等
    語前後不一，是被告所辯是否屬實，實非無疑，自無任何證
    據顯示被告前開帳戶之存摺等係屬遺失。
  (三)再依照上揭被告開立之陽信商銀帳戶之交易明細顯示，並參
    酌被告及證人戊○○於審理時所述，被告於96年 8月20日開
    戶後，僅於同月21日、同年9月5日及20日，曾有被告所稱之
    薪資入帳情形，且每每於薪資入帳後之當日，即遭提領一空
    ，截至同年9月20日、28日為止，該帳戶僅餘373或67元。而
    該帳戶自被告最後使用之96年9月20日或28日 ，至為本件幫
    助詐欺犯行之97年1月29日，已長達4個月之久，以該帳戶自
    96年12月28日開始， 直至97年1月29日本件被害人遭詐欺集
    團詐騙而匯入款項為止，亦有多筆不明款項進出長達 1個月
    之時間。則衡諸常情，若非該帳戶資料係被告提供，詐騙集
    團豈敢甘冒風險，使用該帳戶長達 1個月並持以領款，否則
    被告在被告聲稱遺失、失竊之長達 4個月之任一時間點內，
    一旦發現遺失而去報案或去掛失，詐騙集團將無法順利獲取
    辛苦詐騙所得之款項。甚且，前開帳戶提款卡，被告為方便
    記憶之故，又係以其生日作為提款卡之密碼，而顯無將密碼
    另外書寫在該帳戶之存摺等處。從而，以被告於前開帳戶僅
    餘不到數百元，又毋庸另外書寫密碼於他處，在長達1到4個
    月之失竊、幫助詐欺使用期間內，詐欺集團復可有恃無恐地
    持續使用等情為斷，均已足證前開帳戶確實係被告提供，並
    告知密碼予詐欺集團使用。綜上說明，本件帳戶既由被告所
    申請、使用，被告所辯復與常情相違，實難認該帳戶非由被
    告所提供，原審未予審酌，即屬有疑，難認原判決允當，請
    撤銷原判決，另為適當之判決等語。
三、經查：原審法院就卷內證據調查之結果為綜合判斷，認被告
    所有之上開帳戶存摺、提款卡、密碼及印章既係由證人戊○
    ○保管、使用中，自難僅憑被告為該帳戶之申請開立者，即
    遽以認定該帳戶之存摺、提款卡、密碼及印章係由被告交付
    予姓名、年籍不詳之詐騙集團成員使用，而有幫助詐欺取財
    之犯行，經綜合公訴人所提出之證據及卷內之所有直接及間
    接證據後，認為尚無法達到令通常一般之人均不致於有所懷
    疑，而得確信被告確有公訴人所指上開幫助詐欺取財之犯行
    ，因認檢察官所指出之證明方法，尚無法證明被告有何幫助
    詐欺取財之犯行，本件不能證明被告犯罪，自應諭知被告無
    罪之判決，經核其所據之理由及適用法律，並無違誤之處。
    檢察官固執前詞提起本件上訴，惟其上開所指被告有罪之理
    由，其中理由(一)所謂本件被告是否成立幫助詐欺罪嫌，應視
    綜合相關證據資料，並參照經驗法則、常情為斷，究竟該帳
    戶之存簿、提款卡等資料，係被告提供予詐欺集團使用或真
    如被告所辯係遺失部分，惟上訴人此部分所舉「應視綜合相
    關證據資料，並參照經驗法則、常情為斷」等語，實屬空泛
    之用語，此均非屬刑事訴訟法上所謂認定犯罪事實之積極證
    據，此應先予指明。另檢察官上開所指被告有罪理由(二)部分
    ，有關檢察官認「以被告及證人於審理時經隔離訊問所為之
    供述內容觀之，亦可發現被告及證人除就渠等可有所預見，
    而得以先行準備者，如前開帳戶之使用情形、存放方式之問
    題，渠等可為類同之供述外，其餘諸如開戶之細節、發現帳
    戶遺失之經過及處理等節，被告與證人所述之情形，均有相
    當之出入。且前開帳戶之交易明細中，復無任何法院扣款之
    紀錄，若真要使用非被告名義帳戶入薪資，以避免遭法院扣
    款，亦可以證人名義開戶即可，何需再借用公司同事之帳戶
    ？故證人所證述之情形是否實在，前開帳戶是否真係遺失，
    即顯屬有疑。」乙節。經查，原判決就被告與證人之供述，
    已敘明為何認證人戊○○之證詞為可採，且非屬迴護被告之
    詞有所述明，雖被告與證人所述部分細節仍有所出入，然此
    可能原因甚多（如因記憶淡忘；或因所描述之角度及文字精
    確度不同而產生），惟有關本件幫助詐欺取財之犯行是否能
    夠成立之關鍵，則係該帳戶存摺、提款卡、密碼及印章究係
    由何人保管持有支配中，而此部分被告及證人戊○○所為之
    陳述及證述尚無不同，參以證人戊○○於原審法院審理具結
    證述時亦必知悉，其證稱該帳戶存摺、提款卡、密碼及印章
    係由其保管持有支配之結果，將會使其自己陷入涉犯此罪之
    重嫌（此即原審判決之所以會在判決書末段另行舉發戊○○
    之原因），從而原審判決此部分所為之採證，尚無違反經驗
    法則之處。另檢察官認被告及證人於發現前開帳戶存摺等物
    品在家中遺失、失竊，卻沒有任何報案、掛失之舉措，亦與
    常情相違乙情，此部分證人戊○○於原審本即明白結證稱：
    被告有叫伊去警局備案等語，從而尚難據此為不利被告之推
    論。又檢察官認前開帳戶之交易明細中，復無任何法院扣款
    之紀錄，若真要使用非被告名義帳戶入薪資，以避免遭法院
    扣款，亦可以證人名義開戶即可，何需再借用公司同事之帳
    戶？及被告於審理時所辯者，復與其於偵查中所稱：發現遺
    失後沒有報案，遺失當時除前開帳戶存摺等外，還有其子之
    存摺，其最後一次使用前開帳戶之時間係96年10、11月等語
    前後不一，指摘被告所辯應非屬實。然同上所述，檢察官此
    部分所指亦非本件幫助詐欺取財之犯行是否能夠成立之關鍵
    （查：被告就保管帳戶之態度如何，及被告有無積極報警，
    尋求警方協助調查等節，均與本案是否構成犯罪之認定無關
    ），且被告本身並無如檢察官所指之犯罪時，因此項消極不
    犯罪之事實，被告無從舉證，自不負舉證責任。末查檢察官
    上訴理由所指被告有罪理由(三)部分，顯係置原判決已明白論
    斷之事項於不顧再行爭執，片面主觀以推測或擬制之方法，
    對原判決所調查認定之事實再為質疑，並逕行推斷被告涉有
    本件犯行，尚乏所據，同不足採【按事實審法院對於證據之
    取捨，依法雖有自由判斷之權，然積極證據不足證明犯罪事
    實時，被告之抗辯或反證縱屬虛偽，仍不能以此資為積極證
    據應予採信之理由， 此最高法院亦著有30年上字第482號判
    例可資參照。本件檢察官屢指本案帳戶係由被告所使用，然
    此業經原審傳喚證人戊○○到庭結證調查明確（即證人戊○
    ○結證稱：被告辦好之後就拿給伊，一直都是擺在家裡抽屜
    內，被告應該不知道伊放在抽屜等詞，詳見原審97年10月30
    日審判筆錄）。本院仔細斟酌原審判決理由，認其事實之認
    定、理由之採擇，於相關證據法則、經驗法則、論理法則並
    無違背。本件公訴人所憑之證據，無論直接或間接證據，均
    尚未達於一般之人均可得確信，而無合理之懷疑存在之程度
    ，且經本院調查勾稽卷證後，亦查無其他確切之證據，足以
    證明被告確應負本件罪責，被告之犯行尚屬不能證明。原審
    以不能證明被告犯罪，而依刑事訴訟法第301條第1項規定，
    諭知無罪之判決，經核認事用法，並無不合，檢察官上訴意
    旨認應就被告予以論罪科刑，而指摘原判決不當，經查為無
    理由，應予駁回。
四、本件被告經合法傳喚，無正當之理由不到庭，爰不待其陳述
    ，逕行判決。
五、至於證人戊○○是否涉犯本件幫助詐欺取財罪嫌，應由檢察
    官另行偵辦，再予敘明。
據上論斷，應依刑事訴訟法第371條、第373條、第368條 ，判決
如主文。
本案經檢察官甲○○到庭執行職務。
中    華    民    國    98    年    3     月   17     日
            刑事第九庭    審判長法  官  江  德  千
                                法  官  賴  妙  雲
                                法  官  許  旭  聖
以上正本證明與原本無異。
不得上訴。
                                書記官  紀  美  鈺
中    華    民    國    98    年    3     月    20    日


司法院資訊處製作；財團法人民間司法改革基金會備份。
